【裁判字號】    99,訴緝,76
【裁判日期】    991005
【裁判案由】    妨害自由等
【裁判全文】
臺灣高雄地方法院刑事判決              99年度訴緝字第76號
公  訴  人  臺灣高雄地方法院檢察署檢察官
被      告  甲○○
上列被告因妨害自由等案件，經檢察官提起公訴（96年度偵字第
19762 號），本院判決如下：
    主  文
甲○○共同犯剝奪他人行動自由罪，處有期徒刑肆月，如易科罰
金，以新台幣壹仟元折算壹日。
其餘被訴重利部分無罪。
    事  實
一、甲○○前因違反毒品危害防制條例案件，經法院分別判處有
    期徒刑7 月、5 月、7 月、4 月，定應執行刑有期徒刑1 年
    6 月，於民國96年6 月21日因縮短刑期假釋出獄（因本件犯
    罪時間在假釋期間內，未執行之刑尚未因在所餘刑期內未經
    撤銷假釋而以已執行論，是不構成累犯），詎仍不知悔改，
    因蔡芳輝、郭進戶、黃冠保共同經營放款業務，而乙○○曾
    向上開人等借款新台幣（下同）2 萬元，並由丙○○簽發金
    額6 萬元之本票1 張供作擔保，惟因丙○○將簽名及書寫住
    址之位置寫顛倒，郭進戶、黃冠保遂於96年7 月5 日晚上11
    時前，在高雄縣梓官鄉○○村○○路130 巷內，要求丙○○
    重新簽發2 張金額各3 萬元之本票，而丙○○誤以為乙○○
    尚未取得上開借款，乃向郭進戶、黃冠保索取，郭進戶、黃
    冠保認款項早已交付乙○○，丙○○卻重新索取，該2 人顯
    係聯合詐財，遂騎乘機車將丙○○搭載至位於高雄縣梓官鄉
    ○○○路74之1 號之「海豹檳榔攤」，其後蔡芳輝（業因死
    亡，經本院以96年度訴字第5050號為不受理判決）獲知此事
    後，即與甲○○、郭進戶、黃冠保（均經本院以96年度訴字
    第5050號另為有罪判決）共同基於剝奪他人行動自由之犯意
    聯絡，由蔡芳輝指示郭進戶與甲○○另駕駛蔡芳輝妻所有之
    車牌號碼ZG-5559 號自用小客車（下稱系爭車輛），於同日
    晚上11時許，至乙○○位於高雄縣梓官鄉○○村○○○路64
    巷5 號住處（下稱乙○○住處），強押乙○○至該檳榔攤內
    ，以此方式共同剝奪乙○○之行動自由，甲○○於該檳榔攤
    停留約半小時後即先行離去，嗣因蔡芳輝、郭進戶、黃冠保
    等人要求丙○○、乙○○需簽發本票以資解決，並需找人出
    面擔保，否則不准其等離去，乙○○、丙○○乃於96年7 月
    6 日凌晨1 時許，分別通知家屬吳蔡美香、謝周利前往該檳
    榔攤協助解決債務問題，吳蔡美香、謝周利至現場時，均無
    法處理該債務問題，雖要求將乙○○、丙○○先行帶回，然
    遭蔡芳輝、郭進戶、黃冠保等人拒絕，只得先行離開，而報
    警處理，經警於96年7 月6 日晚上11時許，前往該檳榔攤，
    始將乙○○、丙○○救出釋放，而查獲上情。
二、案經乙○○、丙○○訴由高雄縣警察局移請臺灣高雄地方法
    院檢察署檢察官偵查起訴。
    理  由
一、證據能力之判斷：
    按被告以外之人於審判外之言詞或書面陳述，除法律有規定
    者外，依刑事訴訟法第159 條第1 項之規定，雖不得作為證
    據，但依同法第159 條之5 規定，經當事人於審判程序同意
    作為證據，法院審酌該言詞陳述或書面陳述作成時之情況，
    認為適當者，仍得作為證據，且如當事人、代理人或辯護人
    於法院調查證據時，知有上開不得為證據之情形，而未於言
    詞辯論終結前聲明異議者，視為有前項之同意。而本件關於
    證人乙○○、丙○○、蔡芳輝於警詢中之陳述、證人郭進戶
    、黃冠保、吳蔡美香、謝周利於警詢及檢察事務官偵查中之
    陳述、證人李坤城於檢察事務官偵查中之陳述，被告於本院
    行準備程序時，均明確表示對於證據能力沒有意見（詳本院
    卷第46頁），且被告亦未於本院審理過程中聲明異議，本院
    審酌上開陳述作成時之情況均屬正常，且與本案相關之待證
    事實具有關連性，因認上開證據均具有證據能力。
二、犯剝奪他人行動自由有罪部分事實之認定：
    訊據被告甲○○雖自承於96年7 月5 日下午11時許，曾駕駛
    系爭車輛搭載郭進戶或黃冠保至上開乙○○住處，另搭載乙○○至「海豹檳榔攤」，惟矢口否認有剝奪他人行動自由之
    犯行，辯稱因伊知悉乙○○住處，非蔡芳輝之人叫伊駕駛系
    爭車輛至住處搭載乙○○，伊未以非法方式強迫乙○○上車
    至「海豹檳榔攤」云云。惟查：
  (一)所承部分核與證人乙○○證稱略以：伊於96年7 月5 日晚上
    11時許，被人以系爭車輛搭載至「海豹檳榔攤」，到檳榔攤
    時丙○○已在場等語（詳警卷第30頁），證人丙○○證稱略
    以：伊於96年7 月5 日晚上被押到「海豹檳榔攤」後，約過
    半小時，乙○○亦被挾持到檳榔攤等語（詳警卷第23頁、本
    院卷第123 頁），證人郭進戶證稱略以：於96年7 月5 日晚
    上，伊先與黃冠保騎機車載丙○○至「海豹檳榔攤」，另於
    同日11時許，由甲○○駕駛系爭車輛搭載伊至乙○○住處，
    亦將乙○○搭載至「海豹檳榔攤」等語（詳警卷第11頁、偵
    查卷第6 頁、第44頁），大致相符，所承自堪信為真實，則
    依被告所承及上開證人所證，被告確於96年7 月5 日下午11
    時許，駕駛系爭車輛搭載郭進戶至上開乙○○住處，另搭載
    乙○○至「海豹檳榔攤」之事實，應可認定。
  (二)依證人乙○○證稱略以：伊於96年7 月5 日拜託友人丙○○
    簽發1 張6 萬元本票，向郭進戶借款2 萬元，蔡芳輝表示應
    另簽發本票，丙○○不知伊已取得該2 萬元，仍向郭進戶、
    黃冠保要錢，郭進戶等人以為伊與丙○○聯合騙錢，故被載
    至「海豹檳榔攤」，伊與丙○○被郭進戶、黃冠保等人毆打
    ，蔡芳輝說明應另簽發本票之金額後，由郭進戶、黃冠保強
    迫伊與丙○○簽發本票，郭進戶及黃冠保說如無人擔保，伊
    與丙○○不得離開等語（詳警卷第30至31頁），證人丙○○
    另證稱略以：郭進戶、黃冠保打電話叫伊到高雄縣梓官鄉○○村○○路130 巷內空地，表示伊之前為乙○○作保所簽發
    之6 萬元本票名字與住址寫顛倒了，要求重新寫金額3 萬元
    之本票2 張，伊寫一寫要向郭進戶、黃冠保拿錢，黃冠保告
    知乙○○早就花掉了，他們就說伊與乙○○聯合騙錢，將伊
    夾在機車中間載到「海豹檳榔攤」，黃冠保有毆打伊，也不
    讓伊回家，伊父親有要求讓伊回家，蔡芳輝不同意，後來是
    伊父親報案後，警察才將伊與乙○○救出等語（詳警卷第22
    至25頁、本院卷第121 至128 頁、第132 頁），證人即乙○○母親吳蔡美香證稱略以：96年7 月6 日凌晨乙○○打電話
    要伊去「海豹檳榔攤」處理還款及在本票背書，說如不背書
    ，他就無法回家，當時丙○○及其父親也在場，因為金額太
    大無法負擔，無法達成協議，因而先離開檳榔攤等語（詳警
    卷第38至39頁、偵查卷第53至54頁），證人即丙○○父親謝
    周利證稱略以：96年7 月6 日凌晨1 時許，丙○○打電話求
    救，要伊去「海豹檳榔攤」，伊與蔡芳輝、黃冠保談到天亮
    ，當時乙○○也在場，伊無法同意對方之條件，蔡芳輝、黃
    冠保等人即控制乙○○、丙○○在檳榔攤內，伊不敢帶乙○○、丙○○離開，只好先行離去等語（詳警卷第45至46頁、
    偵查卷第53至54頁），上開證人所證大致亦屬相符，堪信為
    真實，且本件係被害人家屬報案後，警方到「海豹檳榔攤」
    時，發現乙○○、丙○○被控制在該檳榔攤之事實，亦據證
    人即查獲警員李坤城證述在卷（詳偵查卷第42頁），足見丙○○、乙○○在「海豹檳榔攤」期間，行動自由確受剝奪，
    是證人即「海豹檳榔攤」之實際經營者徐騰輝雖證稱略以：
    不清楚蔡芳輝、郭進戶、黃冠保等人有無限制丙○○、乙○○行動自由，未見黃冠保限制乙○○行動自由等語，並與輪
    班共同參與經營之妻即證人徐蔡秀月均證稱略謂：不知蔡芳
    輝、郭進戶、黃冠保、甲○○、丙○○、乙○○談論何事等
    詞，然「海豹檳榔攤」設立於四周密閉之鐵皮屋內，僅得由
    前門出入，販售檳榔、冷飲之櫃檯緊鄰蔡芳輝、郭進戶、黃
    冠保、甲○○、丙○○、乙○○等人被查獲時所坐桌椅旁邊
    ，此外該鐵皮屋內並無多餘空間，有相片附卷可稽（詳警卷
    第67頁至第70頁），則在櫃檯旁圍坐者行動自由有無受限制
    ，經營者自無不知之可能，本案警員查獲時既可見丙○○、
    乙○○行動自由被限制，緊鄰在旁輪班經營檳榔、冷飲販售
    之徐騰輝、徐蔡秀月，自無不知丙○○、乙○○行動自由受
    限制之可能，是其等所證顯不合常情，不足採信。從而本件
    確係肇因於如事實欄所載乙○○借款及丙○○催討交付款項
    之糾紛，由郭進戶、黃冠保將丙○○押回「海豹檳榔攤」，
    並由蔡芳輝指示被告及郭進戶駕駛系爭車輛押回乙○○，將
    乙○○、丙○○強押在「海豹檳榔攤」，以處理借款糾紛之
    事實，應可認定，被告所辯未以非法方式強迫乙○○上車至
    「海豹檳榔攤」云云，尚無可採。
  (三)綜上所述，依證人乙○○、丙○○、吳蔡美香、謝周利、李
    坤城所證，及查獲情形所示，本件事證明確，被告確有如事
    實欄所載之犯行，應可認定。
  (四)論罪與科刑：
    核被告所為，係犯刑法第302 條第1 項之剝奪他人行動自由
    罪。其與蔡芳輝、郭進戶、黃冠保間，就上開犯行有犯意聯
    絡及行為分擔，應成立共同正犯。爰審酌被告因細故剝奪他
    人行動自由，破壞法秩序，並對被害人人身自由造成侵害，
    實屬不該，否認犯罪，犯後態度不佳，前因違反毒品危害防
    制條例案件，經法院分別判處有期徒刑7 月、5 月、7 月、
    4 月，定應執行刑有期徒刑1 年6 月，於96年6 月21日甫因
    縮短刑期假釋出獄，有臺灣高等法院被告前案紀錄表附卷可
    稽（詳本院卷第152 頁至第156 頁），於出獄後約2 週之假
    釋期間內，再犯本罪等一切情狀，量處如主文所示之刑，並
    諭知易科罰金之折算標準，以資警懲。
三、不另為無罪諭知部分：
  (一)公訴意旨略以：本件乙○○為上開借款後，因丙○○誤以為
    乙○○尚未取得所借款項2 萬元，再次向蔡芳輝索取，蔡芳
    輝（業因死亡，經本院以96年度訴字第5050號為不受理判決
    ）因而心生怨懟，指示郭進戶、黃冠保（該2 人均經本院以
    96年度訴字第5050號為有罪判決）及被告甲○○等人，除如
    上所述，於96年7 月5 日晚上11時許，由被告甲○○與郭進
    戶駕駛系爭車輛，至乙○○住處強押乙○○至「海豹檳榔攤
    」外，另由黃冠保與郭進戶（均經本院以96年度訴字第5050
    號另為有罪判決）騎乘機車，在高雄縣梓官鄉○○村○○路
    130 巷內，強押丙○○至「海豹檳榔攤」內，且在檳榔攤內
    限制乙○○及丙○○之行動自由，因認被告甲○○另涉犯刑
    法第302 條之剝奪他人行動自由罪云云。
  (二)訊據被告甲○○堅決否認參與上開犯行，辯稱雖因認識「海
    豹檳榔攤」老闆，常去該檳榔攤看電視、吃東西、聊天，但
    案發時將乙○○載到檳榔攤不久即離開，不知道丙○○、乙○○被押在檳榔攤，伊係隔天晚上才再到該檳榔攤，之後警
    察就來了，伊只是去看電視，並未看守丙○○、乙○○，亦
    未不准其等離開等語。經查：
    1.依證人丙○○、乙○○上開所證，郭進戶、黃冠保於本案
      發生時，原僅因丙○○前簽發供乙○○借款擔保之本票，
      名字與住址寫顛倒，要求重新簽發同金額之本票，嗣因丙○○不知乙○○已取得該借款，誤向郭進戶、黃冠保催討
      給付該借款，郭進戶、黃冠保認丙○○、乙○○2 人有聯
      合詐騙之嫌，而將丙○○直接以機車押回「海豹檳榔攤」
      ，由上開情形顯示，郭進戶、黃冠保將丙○○押回「海豹
      檳榔攤」，係屬臨時起意，則該部分行為即使成立剝奪他
      人行動自由罪，被告當時既未在場，且無證據可資證明將
      丙○○押回前，郭進戶、黃冠保曾與被告取得聯繫，自難
      認被告就此部分犯行，業已與郭進戶、黃冠保形成犯意之
      聯絡，且亦無證據可資證明被告就上開犯行曾為構成要件
      行為之分擔，是尚難使一般人確信被告曾參與此部分之犯
      罪。
    2.依證人丙○○於本院99年9 月21日審理時稱略以：伊於96
      年7 月5 日晚上被郭進戶、黃冠保押到「海豹檳榔攤」，
      黃冠保在檳榔攤時有毆打伊，蔡芳輝等人不讓伊離開，到
      達檳榔攤後不久，有看到甲○○去檳榔攤坐，問伊與乙○○為何會坐在檳榔攤，伊等說明後，甲○○有勸蔡芳輝放
      伊與乙○○離開，但蔡芳輝不聽，甲○○僅待了約半小時
      ，即於96年7 月5 日晚上離開，是蔡芳輝他們不准伊與乙○○離開，甲○○沒有負責看守，也沒有打乙○○，該次
      離開後至警察查獲時止，甲○○均未再到檳榔攤等語（詳
      本院卷第120 至131 頁），經核，上開證稱被告未毆打乙○○部分，與其於96年7 月7 日在警詢時，證稱被告有毆
      打乙○○臉部，固有不符，另上開證稱被告於96年7 月5
      日晚上離開檳榔攤後，至警察查獲時止，均未再到檳榔攤
      部分，亦與依案發後所拍攝相片顯示，查獲當時被告在「
      海豹檳榔攤」之情不符，有相片附卷可稽（詳警卷第67頁
      下方、第68頁），並經證人吳蔡美香為相同之指認，有筆
      錄及指認相片附卷可按（詳警卷第39頁、第41頁），但證
      人如有意迴護被告，僅需明確表示在其被押於「海豹檳榔
      攤」期間，被告均未至該檳榔攤即可，無需大費周章證述
      被告何時到達，及到達後所為何事，但證人丙○○就被告
      於何時到達檳榔攤、所為何事、何時離去、嗣後有無再到
      檳榔攤，於本院審理時均有詳細之證述，又所證就本案被
      押時間、被押對象、執行押人者、押人原因、協議經過等
      ，與前於警詢所證大致相符，且其於本院證述之時間，距
      案發及警局證述之時間，均已超過3 年，記憶自無可能完
      全清晰，所證略有出入在所難免，是尚難因上開前後所證
      不符及與事實不合之情，遽認於本院所證為迴護被告之詞
      ，反之，證人丙○○既已具結願負偽證之法律責任，且如
      上所述，所證大致與之前所證相符，本院認其仍係依記憶
      所知而為真實之證述，僅需注意前後不符及與其他證據不
      合部分予以剔除，其餘證述部分，仍堪信為真實。而依證
      人丙○○上開所證，被告到達「海豹檳榔攤」問明原委後
      ，既係勸說主事者蔡芳輝予以釋放，則雖依證人丙○○於
      警詢時所證，被告曾毆打乙○○臉部，自當係押送乙○○
      至檳榔攤前後所為，難認押送至檳榔攤後另有毆打之行為
      ，且嗣後於查獲前雖曾另至檳榔攤，亦屬習慣性至該檳榔
      攤閒坐、聊天之舉，難認曾參與押人剝奪行動自由之看守
      。
    3.另依證人乙○○於96年7 月7 日在警詢證所證，甲○○一
      開始雖曾出手毆打伊，但證述嗣後要求簽發本票者，為蔡
      芳輝、郭進戶、黃冠保3 人，執行不准伊與丙○○離去檳
      榔攤，及收回已簽發本票工作者，則為郭進戶、黃冠保2
      人，均未論及被告，顯見確如上述，被告僅參與押送乙○○，並在押送過程前後曾毆打乙○○，但並未參與嗣後在
      檳榔攤押人剝奪行動自由之犯行。另證人吳蔡美香雖曾因
      被要求還款及擔保而至「海豹檳榔攤」，然因僅係短時間
      停留，非全程被押剝奪行動自由之被害者，所知當不及全
      程受害被剝奪行動自由之丙○○、乙○○清晰，如上所述
      ，依丙○○、乙○○上開所證，既認被告未參與在檳榔攤
      剝奪行動自由部分之犯行，是證人吳蔡美香上開指認被告
      參與在檳榔攤剝奪他人行動自由部分，應係查獲當時被告
      與蔡芳輝、郭進戶、黃冠保等人共坐於檳榔攤，誤認被告
      亦參與在檳榔攤之剝奪行動自由犯行所致，非可為被告不
      利之證明，併予敘明。
  (三)綜上所述，本件將丙○○押回「海豹檳榔攤」過程中剝奪他
    人行動自由之犯行，係郭進戶、黃冠保臨時起意，被告當時
    既未在場，未參與犯罪之謀議，且未分擔該部分剝奪行動自
    由之犯罪構成要件行為，自難認被告曾參與該部分之犯行；
    另依丙○○、乙○○所證，被告未參與丙○○、乙○○在「
    海豹檳榔攤」被續予剝奪行動自由之犯行，公訴意旨認被告
    參與將丙○○押回「海豹檳榔攤」及丙○○、乙○○在「海
    豹檳榔攤」被續予剝奪行動自由之犯行，雖屬誤解，但既認
    上開部分與本件將乙○○押回「海豹檳榔攤」剝奪行動自由
    有罪部分，屬同一犯罪，本院自無庸另為無罪諭知。
四、重利無罪部分：
  (一)公訴意旨略以：被告甲○○、蔡芳輝、郭進戶、黃冠保共同
    基於重利之犯意聯絡，於96年7 月5 日，乘乙○○急需調用
    現金之際，先由蔡芳輝貸以2 萬元，約定每10天支付利息
    2,000 元，並由丙○○簽發金額6 萬元之本票1 紙供作擔保
    ，而取得與原本不相當之重利，因認被告甲○○另涉犯刑法
    第344 條之重利罪云云。
  (二)訊據被告甲○○雖自承蔡芳輝如有事拜託，且伊當時有空，
    會幫蔡芳輝做事，但堅決否認參與本件放款及收款事宜，辯
    稱蔡芳輝並未託伊幫忙處理放款、收款事宜等語。經查：
    1.依證人即本件借款者乙○○證稱略以：伊因缺錢，拜託朋
      友丙○○簽發6 萬元本票1 張，向郭進戶借款2 萬元等語
      （詳警卷第30頁），另依證人丙○○證稱略以：因朋友乙○○缺錢急用，拜託伊向蔡芳輝經營之地下錢莊借款2萬
      元等語（詳警卷第23頁、本院卷第131 頁），是本件乙○○、丙○○借款之對象為蔡芳輝、郭進戶等人，並非被告
      。
    2.如上所述，因丙○○所簽發6 萬元本票名字及住址寫顛倒
      ，貸放者要求重簽本票時，出面要求丙○○重新簽發本票
      者，為郭進戶及黃冠保，亦非被告。
    3.如上所述，本案係因郭進戶、黃冠保在要求丙○○重新簽
      發本票過程，認丙○○與乙○○係聯合詐騙，因而先將丙○○押回檳榔攤，則堪認共同參與本件貸放之蔡芳輝，嗣
      後亦係認乙○○參與聯合詐騙，因而指示被告及郭進戶將
      乙○○予以押回，由上開過程，雖可認定如無上開貸放及
      借款行為，不致引發被告剝奪乙○○行動自由之犯行，然
      被告之上開犯行，既係因貸放者認被借款者詐騙所致，非
      以剝奪他人行動自由之方法貸放款項或收取與原本顯不相
      當之利息，則自不得因被告參與貸放後制裁詐騙者之行為
      ，逕自認定亦參與制裁前之貸放事宜，從而即使認本件貸
      放確已成立刑法第344 條之重利犯罪，亦難認被告曾參與
      該犯罪。
  (三)綜上所述，即使認本件貸放確已成立刑法第344 條之重利犯
    罪，但依被害人丙○○、乙○○所證，被告非貸放之人，且
    非要求重新簽發貸款本票之人，而被告就本件所涉犯行非貸
    放、收息，且無其他證據可資證明被告與貸放者有犯意聯絡
    或行為分擔，是尚無法使一般之人確信被告涉有重利之犯行
    而無疑，則本件被告被訴涉犯刑法第344 條重利罪部分，自
    應為被告無罪之諭知。
據上論斷，應依刑事訴訟法第299 條第1 項前段、第301 條第1
項，刑法第28條、第302 條第1 項、第41條第1 項前段，刑法施
行法第1 條之1 ，判決如主文。
本案經檢察官魏豪勇到庭執行職務。
中    華    民    國    99    年    10    月    5     日
                刑事第六庭審判長法  官  李璧君
                                法  官  曾鈴
                                法  官  鄭峻明
以上正本證明與原本無異。
如不服本判決應於收受判決後10日內向本院提出上訴書狀，並應
敘述具體理由。其未敘述上訴理由者，應於上訴期間屆滿後20日
內向本院補提理由書(均須按他造當事人之人數附繕本)「切勿逕
送上級法院」。
中    華    民    國    99    年    10    月    5     日
                                書記官  吳韻芳
附錄論罪科刑法條：
刑法第302條
私行拘禁或以其他非法方法，剝奪人之行動自由者，處5 年以下
有期徒刑、拘役或3 百元以下罰金。
因而致人於死者，處無期徒刑或7 年以上有期徒刑，致重傷者，
處3 年以上10年以下有期徒刑。
第1 項之未遂犯罰之。

司法院資訊處製作；財團法人民間司法改革基金會備份。
